臺灣雲林地方法院民事判決
111年度訴字第111號
原      告  財政部國有財產署中區分署

法定代理人  趙子賢  
訴訟代理人  程光儀律師
複  代理人  錢佳瑩律師
訴訟代理人  張義群律師
            蔡欣澤律師
被      告  林啟杉  
訴訟代理人  黃鼎鈞律師
上列當事人間請求拆屋還地等事件，本院於民國111年10月20日
言詞辯論終結，判決如下：
    主  文
被告應將坐落雲林縣○○鄉○○段○○○地號土地上如雲林縣臺西地政
事務所民國一一一年四月二十二日土地複丈成果圖即附圖所示編
號432（A）部分面積二六七點二平方公尺之磚造鐵皮頂房屋拆除
騰空後，並將該土地返還予原告。
被告應自民國一一一年七月一日起至交還前項土地之日止，按月
給付原告新臺幣柒佰零壹元。
訴訟費用（減縮部分除外）由被告負擔。
本判決於原告以新臺幣壹拾柒萬元供擔保後，得假執行。但被告
如以新臺幣伍拾萬柒仟陸佰捌拾元，為原告預供擔保，得免為假
執行。
    事實及理由
壹、程序方面：
一、按國有財產撥由各地國家機關使用者，名義上雖仍為國有，
    實際上即為使用機關行使所有人之權利，故實務上對於是類
    財產，向准由管領機關起訴，代國家主張所有人之權利 (最
    高法院51年臺上字第2680號判決意旨參照) 。本件坐落雲林
    縣○○鄉○○段000地號土地（下稱系爭土地）登記為中華民國
    所有，管理者為財政部國有財產署（下稱國產署），有系爭
    土地之土地建物查詢資料在卷可憑（見本案卷第19頁）。而
    國產署為應轄區業務需要，得設分署，並特設北區、中區、
    南區分署，由各分署掌理轄區內之國有財產之管理、國有財
    產法務案件之處理等事項，國產署組織法第5條、國產署各
    分署組織準則第1條、第2條第2款及第6款亦分別定有明文。
    是原告主張系爭土地為被告所無權占有，起訴請求拆除地上
    物並返還土地及不當得利，自屬其業務範圍，當事人自屬適
    格。
二、按不變更訴訟標的，而補充或更正事實上或法律上之陳述者
    ，非為訴之變更或追加；訴狀送達後，原告不得將原訴變更
    或追加他訴，但擴張或減縮應受判決事項之聲明者，不在此
    限，民事訴訟法第256條、第255條第1項第3款分別定有明文
    。本件原告起訴狀第1、2項訴之聲明求為判決：㈠被告應將
    如起訴狀附圖所示坐落於系爭土地上之磚造平房折除騰空後
    ，將面積為275.12平方公尺（實際面積以測量為主）之土地
    返還予原告；㈡被告應給付原告新臺幣（下同）46,208元，
    及自起訴狀繕本送達翌日起至清償日止，按年息百分之5計
    算之利息，另自民國111年2月1日起至實際交還第1項聲明所
    示土地之日止，按每月給付原告722元。嗣經本院囑託雲林
    縣臺西地政事務所（下稱臺西地政事務所）測量人員就被告
    興建之建物占用系爭土地位置及面積測繪土地複丈成果圖後
    ，原告於111年5月13日以民事變更聲明狀，變更上開第1、2
    項訴之聲明求為判決：㈠被告應將系爭土地上如【附圖】（
    即臺西地政事務所111年4月22日土地複丈成果圖）所示之編
    號432（A）磚造鐵皮頂房屋拆除騰空後，將面積為267.2平
    方公尺之土地返還予原告；㈡被告應給付原告44,864元，及
    自起訴狀繕本送達翌日起至清償日止，按年息百分之5計算
    之利息，另自111年2月1日起至實際交還第1項聲明所示土地
    之日止，按每月給付原告701元。又於本院111年10月20日言
    詞辯論期日變更上開第2項訴之聲明求為判決：被告應自111
    年7月1日起至返還第1項聲明所示土地之日止，按每月給付
    原告701元。核原告所為上開聲明，第1項係屬補充或更正其
    事實上之陳述，第2項係減縮應受判決事項之聲明，合於上
    開民事訴訟法之規定，應予准許。
貳、實體方面：　　
一、原告起訴主張：系爭土地之所有權人為中華民國，管理者為
    國產署，依國產署組織法第5條、國產署各分署組織準則第1
    條、第2條第2款及第6款規定，為原告所管理。而被告自始
    未取得系爭土地之合法使用權限，卻在系爭土地上，以其所
    有磚造鐵皮頂房屋（下稱系爭地上物）無權占用系爭土地如
    臺西地政事務所111年4月22日土地複丈成果圖（下稱附圖）
    所示之編號432（A）處，面積267.2平方公尺。原告爰依民
    法第767條第1項前段、中段之規定，請求被告拆除並騰空系
    爭地上物後，將系爭土地所占用之部分返還原告。又被告上
    開無權占用系爭土地，自屬無法律上原因而受有使用系爭土
    地之利益，並導致原告無法管理使用系爭土地之損害，是以
    原告自得依民法第179條、第181條之規定，請求被告返還所
    受利益即相當於租金之利益。原告僅以申報地價之年息百分
    之5計算被告所受相當租金之利益，實屬合理，且與土地法
    規定之年息上限並無違背。基此，被告雖就系爭地上物占用
    系爭土地已向原告繳納使用補償金至111年6月，然於被告返
    還其所占用之系爭土地予原告之日前仍持續存在享有使用收
    益系爭土地之不當得利之事實，故自111年7月1日起至實際
    交還系爭土地予原告之日止，被告應按月給付原告相當於租
    金之不當得利701元（計算式：267.2㎡×630元×5%÷12月≒701
    元，元以下四捨五入）等語，並聲明：如主文第1、2項所示
    ，及願供擔保請求准予宣告假執行。
二、被告則以：被告自小即與父親一起生活在系爭土地與毗鄰之
    土地上，且係延續被告父親使用之範圍繼續使用，而被告已
    使用70幾年，並不知有占用原告管理之系爭土地之情形。在
    被告知悉有占用系爭土地後，已向原告先申請購買占用之土
    地，經原告回函表示不符規定而未同意；被告嗣再申請承租
    占用之土地，因原告正在就國有基地現狀標租作業進行法制
    修正，以致目前無法申請辦理標租系爭土地之作業，在該法
    制修正後儘速再提出申請標租。至原告本案主張就系爭土地
    被告所占有範圍仍有相當於租金之不當得利，就期間計算、
    數額，被告無意見等語，茲為抗辯，並聲明：原告之訴駁回
    ；願供擔保，請准宣告免為假執行。
三、兩造之不爭執事項：
㈠、系爭土地為中華民國所有，由國產署所管理。
㈡、被告所有系爭地上物占用系爭土地如附圖所示編號432（A）
    部分，面積267.2平方公尺。
㈢、如被告為無權占用，原告就系爭土地請求相當租金之利益，
    兩造同意以每月701元為計算基礎。
四、法院之判斷：
㈠、按所有人對於無權占有或侵奪其所有物者，得請求返還之，
    對於妨害其所有權者，得請求除去之，民法第767條第1項前
    段、中段定有明文。查系爭土地為中華民國所有，原告為系
    爭土地之管理機關，又系爭地上物為被告所有，而系爭地上
    物無權占用系爭土地之位置及面積如附圖所示編號432（A）
    部分，面積267.2平方公尺等情，業據兩造所不爭執，並有
    系爭土地之土地建物查詢資料、本院111年4月15日勘驗筆錄
    暨現況照片及附圖為佐。再佐以被告辯稱其向原告申請承租
    占用之土地，因原告正在就國有基地現狀標租作業進行法制
    修正，以致目前無法申請辦理標租系爭土地之作業，在該法
    制修正後儘速再提出申請標租等語，顯見被告就系爭地上物
    占用之系爭土地確未有承租之事實存在，益徵系爭地上物係
    無權占用系爭土地甚明，則原告依上開規定請求被告拆除系
    爭地上物並將該占用之土地返還，應屬有據。
㈡、次按無法律上之原因而受利益，致他人受損害者，應返還其
    利益，民法第179 條定有明文。蓋依不當得利之法則請求返
    還不當得利，以無法律上之原因而受利益，致他人受有損害
    為其要件，故其得請求返還之範圍，應以對方所受之利益為
    度，非以請求人所受損害若干為準，無權占有他人土地，可
    能獲得相當於租金之利益為社會通常之觀念（最高法院61年
    臺上字第1695號判決意旨參照）。是無權占有人顯係無法律
    上之原因而受利益，並致土地所有權人受有損害，則土地所
    有權人自得依不當得利之法律關係，請求無權占有人給付相
    當於租金之利益。本件被告所有系爭地上物無權占用系爭土
    地，如前所述，為無法律上原因而受有利益，因而致原告受
    有損害，又兩造就自111年7月1日起每月相當於租金之利益
    為701元乙節均不爭執（見本院卷第124頁），則原告依民法
    第179條規定，請求被告自111年7 月1日起至返還前開土地
    之日止，按月給付原告701元，應屬有據。
五、綜上所述，原告依據民法第767條第1項前段、中段之規定，
    請求被告應將如附圖所示編號432（A）部分土地上系爭地上
    物（占用面積267.2平方公尺）拆除騰空，並將占用土地交
    還原告；及依不當得利之法律關係，請求被告應自111年7月
    1日起至交還上開土地之日止，按月給付原告701元，均有理
    由，應予准許。
六、兩造均陳明願供擔保聲請宣告假執行及免為假執行之宣告，
    經核與法律規定相符，爰酌定相當擔保金額均准許之。
七、本件事證已臻明確，兩造其餘攻擊防禦方法及舉證，核與判
    決結果無影響，爰不予一一論述，併此敘明。
八、訴訟費用負擔之依據：民事訴訟法第78條。
中　　華　　民　　國　　111 　年　　11　　月　　7 　　日
                  民事第二庭    法  官  吳福森

以上正本係照原本作成
如對本判決上訴，須於判決送達後20日內向本院提出上訴狀。如
委任律師提起上訴者，應一併繳納上訴審裁判費。
中　　華　　民　　國　　111 　年　　11　　月　　7 　　日
                                書記官　程尹鈴